【裁判字號】    98,上,24
【裁判日期】    980422
【裁判案由】    損害賠償
【裁判全文】
臺灣高等法院高雄分院民事判決            98年度上字第24號
上  訴  人  甲○○
訴訟代理人  蘇志成律師
被 上訴 人  丙○○
            乙○○
上列當事人間請求損害賠償事件，上訴人對於民國97年11月28日
臺灣高雄地方法院97年度訴字第615 號第一審判決提起上訴，本
院於98年4 月8 日言詞辯論終結，判決如下：
    主  文
原判決關於命上訴人給付被上訴人丙○○超過新台幣玖拾參萬零
捌佰拾柒元本息、給付被上訴人乙○○超過新台幣玖拾壹萬貳仟
貳佰捌拾元本息部分，及該部分假執行之宣告，暨訴訟費用（除
確定部分外）之裁判，均廢棄。
上開廢棄部分，被上訴人在第一審之訴及假執行之聲請均駁回。
其餘上訴駁回。
第一（除確定部分外）、二審訴訟費用由上訴人負擔70% ，餘由
被上訴人負擔。
    事實及理由
一、被上訴人未於言詞辯論期日到庭，核無民事訴訟法第386 條
    所列各款情形，准依上訴人之聲請為一造辯論判決。
二、被上訴人起訴主張：上訴人於民國95年8 月15日22時10分許
    ，騎乘車牌號碼H7U-789 號重機車，沿高雄市三民區○○○
    路由東向西方向行駛，途經該路196 號前，因欲由左側超越
    同向在前由訴外人羅振隆所駕駛車牌號碼ZR-7816 號自小客
    車，竟跨越分向線而逆向行駛該路西向東車道，適有訴外人
    余守龍騎乘並附載被害人劉建崙之車牌號碼PH9-939 號重機
    車，沿凱旋一路由西往東方向駛至該處，二車因而發生對撞
    ，劉建崙飛落至羅振隆駕駛之自小客車右前方，遭該自小客
    車閃避不及而輾過，造成劉建崙受有出血性休克、右側肺臟
    撕裂傷、挫傷併右側氣胸、血胸等傷害，經送醫後，於95年
    8 月16日不治死亡。丙○○、乙○○為劉建崙之父、母，請
    求賠償之項目及金額，分述如下：(一)丙○○部分：支出醫療
    費新台幣（下同）1 萬4506元及喪葬費13萬4500元、扶養費
    損失140 萬5203元、非財產上損害150 萬元，合計305 萬42
    09元，扣除已領取強制汽車責任保險金75萬元，上訴人應賠
    償丙○○230 萬4209元。(二)乙○○部分：受有扶養費損失13
    6 萬3638元及非財產上損害150 萬元，扣除已領取強制汽車
    責任保險金75萬元，上訴人應賠償乙○○211 萬3638元。爰
    依侵權行為規定，求為判決上訴人應如數給付，並均加計自
    起訴狀繕本送達翌日起至清償日止之法定遲延利息，且願供
    擔保，請准宣告假執行。
三、原審認上訴人應負侵權行為損害賠償責任，丙○○得請求醫
    療費1 萬4506元、殯葬費13萬4500元，丙○○、乙○○均自
    年滿60歲起始得請求扶養費，丙○○尚有18年、乙○○尚有
    22年可受扶養，扶養義務人有2 人，按苗栗縣平均每人月消
    費支出1 萬5588元，依霍夫曼計算法扣除中間利息後，認丙
    ○○、乙○○得請求扶養費之損失各為117 萬8752元、136
    萬3638元，及丙○○、乙○○得請求非財產上損害各70萬元
    ，應扣除已領取之強制汽車責任保險金各75萬元，因而判決
    上訴人應給付丙○○127 萬7758元（14506+134500+0000000
     +000000-000000=0000000） ，應給付乙○○131 萬3638元
    （0000000+000000-000000= 0000000），及均自96年12月8
    日起至清償日止之法定遲延利息，駁回被上訴人其餘之訴，
    並為附條件准免假執行之宣告。被上訴人未於言詞辯論期日
    到庭，惟依其所提書狀則聲明駁回上訴人之上訴（原審判決
    被上訴人敗訴部分，未據聲明不服，已告確定）。
四、上訴人則以：微論伊與余守龍有無過失，劉建崙係因右肩遭
    羅振隆所駕駛之自小客車輾過，致胸腔內部肝臟、肺臟、腸
    道、腹膜挫傷出血致休克而死亡，並非伊機車與余守龍機車
    碰撞後，跌落地面受傷致死，故伊與余守龍之機車相撞行為
    與劉建崙之死亡結果間，已因羅振隆自小客車輾壓行為之介
    入而中斷因果關係。再依羅振隆於警訊時自承其當時準備找
    路邊停車位停車，車速很慢，發覺有物體從其左前方滑行至
    其車道，就趕快緊急煞車等語，足徵羅振隆確有能力緊急煞
    車避免壓到劉建崙，卻未採取防免措施，致輾壓過劉建崙之
    右肩致死，則伊與余守龍兩車之相撞行為與劉建崙之死亡，
    並無相當因果關係。縱認有相當因果關係，伊與羅振隆應連
    帶負賠償責任，惟被上訴人於原審撤回對羅振隆之起訴，即
    已免除羅振隆之債務，故伊僅應賠償損害金額之一半。又被
    上訴人未舉證說明劉建崙將來可能之收入及能供給之養膳金
    額若干，原審以95年苗栗縣平均每人月消費支出1 萬5588元
    為扶養費損害計算之依據，要欠公平，宜依台灣省96年度最
    低生活費每人每月9509元計算方屬適當。又依兩造之身分、
    資力等，原審認被上訴人各得請求精神慰撫金70萬元，亦屬
    過高等語，資為抗辯。於本院聲明：(一)原判決不利於上訴人
    部分廢棄。(二)上開廢棄部分，被上訴人在第一審之訴及假執
    行之聲請均駁回。
五、上訴人上訴本院對於原審認定其於前揭時地騎機車與余守龍
    機車發生對撞，余守龍機車後載之乘客劉建崙飛落至羅振隆
    所駕駛車號ZR-7816 號自小客車右前方，遭該小客車輾壓，
    造成劉建崙傷重於95年8 月16日不治死亡之事實，及劉建崙
    父丙○○支出必要之醫療費1 萬4506元及喪葬費13萬4500元
    ，被上訴人均自年滿60歲起始得請求扶養費，扶養義務人有
    2 人等情均無爭執，惟以前開情詞置辯，是本件應審酌之爭
    點在於：(一)上訴人有無過失？如有，與劉建崙死亡結果間有
    無相當因果關係？(二)被上訴人請求扶養費損失，每月以若干
    元計算為適當？(三)被上訴人請求賠償非財產上損害之金額以
    多少為適當？等節。
六、上訴人有無過失？如有，與劉建崙死亡結果間有無相當因果
    關係？
  (一)查上訴人於車禍後翌日凌晨經警詢問時供稱：我當時沿凱旋
    一路東向西方向行駛快車道，發現前方有一部車號ZR-7816
    號自小客車行駛快車道，因當時前方有向左之小幅彎道，我
    怕撞到該自小客車，所以就向左超越自小客車等語（見高雄
    地檢署95年度相字卷第1529號卷27頁所附道路交通事故談話
    紀錄表）；於同日檢察官相驗時供稱：「我要越過他才可往
    前走，所以我就騎到比較中線」等語（見相字卷56頁反面）
    ；於刑事程序審理時供稱：「我．．由該自小客車左側繞過
    去」等語（見原審96年度交易字第803 號刑事卷101 頁），
    核與證人羅振隆證述：「當我駕駛車號ZR-7816 號自小客車
    由凱旋一路東向西行駛直行準備找路邊停車位時（因我在尋
    找停車位當時車速很慢），突然我左前方對向車道發生車輛
    撞擊聲，我發覺有物體從我左前方滑行至我的車道，我看到
    後就緊急煞車」「兩部車在我車對向快車道相撞」「當時我
    正在找停車位，因離我家很近，我聽到『碰』一聲，我回頭
    ，發現有東西從對面車道飛過來．．」（見相字卷9 、26、
    57頁）；參以本件道路交通事故現場圖顯示，上訴人機車與
    余守龍機車相撞後，上訴人之機車倒在凱旋一路西向東之慢
    車道與快慢車道分隔線上，車後留有11.5公尺之刮地痕，起
    點在西向東之快車道內，距離該方向快慢車道分隔線1.2 公
    尺；余守龍機車則倒在西向東之快車道靠近中央分向線處，
    車後留有1.5 公尺之刮地痕，機車著地處亦有1.1 公尺之刮
    地痕等情（見原審96年度雄調字第922 號卷36頁），足見上
    訴人機車與余守龍機車對撞地點，應在肇事路段由西往東方
    向之快車道上或該車道靠近中央分向線處。又余守龍機車後
    方完整，無撞擊痕跡，亦有現場照片可稽（見原審96年度雄
    調字第922 號卷51頁）。徵之上開機車對撞致余守龍機車後
    載之乘客劉建崙飛落至羅振隆所駕駛自小客車右前方，遭羅
    振隆車輛輾過等情，為兩造所不爭，是上訴人騎機車行經肇
    事路段，因欲由左側超越同向在前由羅振隆所駕駛自小客車
    ，竟駛入來車道，而與余守龍所騎乘附載被害人劉建崙之機
    車對撞，劉建崙因衝擊力而彈起摔落在羅振隆自小客車右前
    方，遭該小客車輾過，造成劉建崙傷重不治死亡等情，洵堪
    認定。
  (二)按汽車（含機車）在雙向二車道行駛時，應在遵行車道內行
    駛；在對面有來車交會或前行車連貫二輛以上者，不得超車
    ；道路交通安全規則第97條第1 項第1 款、第101 條第1 項
    第2 款分別定有明文。上訴人於前揭時地騎乘機車，本應注
    意上開規定，且依當時天氣晴、夜間有照明、路面乾燥、無
    缺陷、亦無障礙物乙節，有道路交通事故調查報告表可按，
    堪認當時事故現場客觀上無不能注意之情事，上訴人竟未注
    意對向車道有無來車交會，貿然超車並駛入來車道而肇事，
    其有過失甚明。又余守龍機車係行駛在應行車道內，突遭上
    訴人機車駛入其車道，而煞避不及，就本件車禍自無過失；
    羅振隆駕駛自小客車行經肇事路段，因上訴人機車與余守龍
    機車發生對撞，致劉建崙彈起摔落在其自小客車右前方，事
    出突然，雖羅振隆當時正尋找停車位而車速緩慢，但對此突
    發狀況亦無從防止，實難責令羅振隆能預知而能及時煞閃，
    自無肇事責任。上訴人辯稱羅振隆有當時準備找路邊停車位
    停車，車速很慢，確有能力緊急煞車避免壓到劉建崙，卻未
    採取防免措施而有過失云云，委無可採。況本件經送請高雄
    市政府交通局車輛行車事故鑑定委員會鑑定及高雄市政府交
    通局車輛行車事故覆議鑑定委員會覆議結果，亦均認：上訴
    人駕駛H7U-789 號重機車，未依規定駛入來車道，為肇事原
    因；余守龍駕駛PH9-939 號重機車，無肇事原因；羅振隆駕
    駛ZR-7816 號自小客車，無肇事原因，有上開委員會鑑定意
    見書及覆議意見書在卷可按（見原審96年度雄調字第922 號
    卷43至46頁），復經國立交通大學運輸科技與管理學系鑑定
    結果，亦同此意見，有國立交通大學行車事故鑑定意見書在
    卷可憑（見台灣高雄地方法院檢察署96年度調偵字第1051號
    偵卷6 至8 頁）。
  (三)按所謂相當因果關係，係指無此事實，雖不必生此結果，但
    有此事實，按諸一般情形，通常均可能發生此結果者而言（
    最高法院95年度台上字第1723號判決意旨參照）。經查，劉
    建崙搭乘余守龍機車，因與上訴人機車對撞而彈起摔落在羅
    振隆自小客車右前方，遭該小客車輾壓，受有右側肺臟下葉
    有2 處撕裂傷、腹腔內出血、肝臟裂傷出血、腸道出血、腸
    膜挫傷出血、腹膜挫傷出血等傷，經送醫後不治死亡，為上
    訴人所不爭。且本件車禍造成劉建崙死亡，係上訴人騎機車
    ，未依規定駛入來車道，為肇事原因，余守龍及羅振隆均無
    肇事原因，已如前述。又上訴人騎機車若無前述過失行為而
    與余守龍機車發生對撞，劉建崙不致受撞擊力而彈起摔落在
    羅振隆自小客車右前方而遭輾壓，且按當時肇事地點有其他
    車輛行駛，劉建崙受撞擊力而彈起摔落路面，遭其他車輛輾
    壓，屬通常可能發生之結果，是劉建崙死亡結果與上訴人前
    開過失行為間，有相當因果關係。上訴人抗辯劉建崙遭羅振
    隆自小客車輾過而不治死亡，顯非因其所騎機車與余守龍機
    車碰撞所致，此機車相撞行為與劉建崙之死亡結果間，已因
    羅振隆自小客車輾壓行為之介入而中斷因果關係，故本件機
    車相撞與劉建崙之死亡並無相當因果關係云云，實不足取。
七、被上訴人請求扶養費損失，每月以若干元計算為適當？
    按扶養之程度，應按受扶養權利者之需要與負扶養義務者之
    經濟能力及身分定之，民法第1119條定有明文。被上訴人雖
    主張依95年度苗栗縣平均每人月消費支出1 萬5588元計算其
    扶養費之損害，惟為上訴人所爭執，辯稱應以台灣省96年每
    人每月最低生活費9509元計算。查所謂消費支出係指購買各
    種消費物品，包括必要與不必要之支出，自與扶養之費用不
    同，又消費支出因人而異，以之為每年扶養費數額之計算，
    並非客觀，且劉建崙生前係高雄應用科技大學學生，業經被
    上訴人陳明，被上訴人並未舉證證明其應受扶養之需要，自
    難逕以95年度苗栗縣平均每人每年民間消費支出作為計算扶
    養費損失之標準。本院審酌被上訴人自60歲以後始得請求扶
    養費，屆時被上訴人已年邁，常須醫護照顧及補充營養，及
    劉建崙生前係高雄應用科技大學學生，死亡時方20歲，倘生
    存將來應有供給扶養費之經濟能力等情，認被上訴人得請求
    之扶養費損失，應以每月1 萬1000元計算為適當，每年應受
    扶養金額計13萬2000元。從而，依丙○○、乙○○均自年滿
    60歲起各尚有18年、22年可受扶養，扶養義務人有2 人，按
    每年應受扶養金額13萬2000元，依霍夫曼計算法扣除中間利
    息後，得一次請求賠償之扶養費，丙○○為83萬1811元（13
    2000×12.6032 ÷2 ＝831811，元以下四捨五入），乙○○
    為962280元（132000×14.5800 ÷2 ＝962280，元以下四捨
    五入）。
八、被上訴人請求賠償非財產上損害之金額以多少為適當？
    查丙○○為國中畢業，無業，94年度薪資所得47萬7433元、
    95年度所得49萬8257元，名下有土地及房屋；乙○○為高職
    畢業，曾從事家電銷售業，每月收入約35000 元（原審卷58
    頁），目前在電子公司上班，月薪約2 萬元（原審卷86頁）
    ，95年度所得43萬8871元，名下有土地、房屋、汽車及股票
    ；上訴人為高中畢業，從事美髮業，每月收入約2 萬5000元
    ，95年度薪資所得12萬7284元，名下無不動產等情，業經兩
    造陳明，並有稅務電子閘門財產所得調件明細表在卷可憑。
    本院審酌兩造之身分、地位、經濟狀況，上訴人之加害程度
    ，並考量劉建崙死亡，被上訴人痛失愛子所受痛苦及均為此
    項請求等一切情狀，認原審酌定被上訴人請求之非財產上損
    害額均各為70萬元，尚屬適當。
九、又依強制汽車責任保險法第32條規定：保險人依本法規定所
    為之保險給付，視為被保險人損害賠償金額之一部分，被保
    險人受賠償請求時，得扣除之。被上訴人均已受領強制汽車
    責任保險金各75萬元，為兩造所不爭之事實，則被上訴人丙
    ○○、乙○○得請求賠償之金額，扣除此數額後，依序為共
    計93萬0817元（14506+134500+831811+000000-000000=9308
    17）、91萬2280元（962280+000000-000000=912280） 。至
    於羅振隆對於本件車禍並無肇事責任，已如前述，上訴人另
    辯以伊與羅振隆應負連帶賠償責任，被上訴人於原審已撤回
    對羅振隆之起訴，即已免除羅振隆之債務，故伊僅應賠償損
    害金額之一半云云，自非的論。
十、綜上所述，被上訴人丙○○、乙○○依侵權行為規定，請求
    上訴人給付，其請求之金額，依序在93萬0817元、91萬2280
    元及均自起訴狀繕本送達翌日即96年12月8 日起至清償日止
    之法定遲延利息範圍內，為有理由，應予准許。原審就超過
    上開應准許部分，為上訴人敗訴之判決，並為假執行之宣告
    ，自有未合。上訴意旨指摘原判決此部分不當，求予廢棄，
    為有理由，爰將原判決此部分廢棄，改判如主文第2 項所示
    。至應准許部分，原審為上訴人敗訴之判決，並為假執行之
    宣告，並無不當，上訴意旨指摘原判決此部分不當，求予廢
    棄改判，非有理由，應予駁回。兩造其餘攻防及所舉證據，
    於判決結果不生影響，毋再逐一論述，併此敘明。
十一、據上論結，本件上訴為一部有理由，一部無理由，依民事訴
    訟法第463 條、第385 條第1 項前段、第79條，判決如主文
    。
中    華    民    國    98    年    4     月    22    日
                            民事第六庭
                                審判長法官  許明進
                                法      官  李炫德
                                法      官  徐文祥
以上正本證明與原本無異。
上訴人如對本判決上訴，須於判決送達後20日內向本院提出上訴
狀，其未表明上訴理由者，應於上訴後20日內向本院提出上訴理
由書（均須按他造當事人之人數附繕本）。上訴時應提出委任律
師或具有律師資格之人之委任狀，並依附註條文規定辦理。
被上訴人不得上訴。
中    華    民    國    98    年    4     月    27    日
                                書  記  官  呂素珍
附註：
民事訴訟法第466 條之1 ：
對於第二審判決上訴，上訴人應委任律師為訴訟代理人，但上訴
人或其法定代理人具有律師資格者，不在此限。
上訴人之配偶、三親等內之血親、二親等內之姻親，或上訴人為
法人、中央或地方機關時，其所屬專任人員具有律師資格並經法
院認適當者，亦得為第三審訴訟代理人。
第1 項但書及第2 項情形，應於提起上訴或委任時釋明之。


司法院資訊處製作；財團法人民間司法改革基金會備份。
